【裁判字號】    89,簡上,5
【裁判日期】    890523
【裁判案由】    確認債權不存在
【裁判全文】
臺灣桃園地方法院民事判決  八十九年度簡上字第五號
    上  訴  人  內政部警政署航空警察局
    法定代理人  甲○○
    訴訟代理人  林怡芳
    複  代理人  林東原
    被上訴人    新碁實業股
    法定代理人  乙○○
    訴訟代理人  丙○○
右當事人間請求確認債權不存在事件，上訴人對於中華民國八十八年九月一日本院
桃園簡易庭八十八年度桃簡字第七五五號第一審判決提起上訴，本院判決如左：
    主  文
原判決廢棄。
被上訴人第一審之訴駁回。
第一、二審訴訟費用由被上訴人負擔。
    事  實
甲、上訴人方面：
  一、聲明：如主文所示。
  二、陳述：除與原審判決書所載者相同茲予引用外，補稱：
            （一）訴外人信欣公司與訴外人志遠公司之債權讓與經原審認定係於民
                  國八十七年十一月十日移轉，則系爭保固金債權之移轉，不論對
                  上訴人是否發生效力，對被上訴人而言，均已發生移轉於訴外人
                  志遠公司之效力，故不論被上訴人於本件確認訴訟受如何之判決
                  ，被上訴人均無由向上訴人為其他之主張，被上訴人既無即受確
                  認判決之法律上利益，依法自不得提起本件訴訟。
            （二）債權讓與契約發生效力時，債權即移轉於受讓人，此效力對於受
                  讓人或債務人以外之第三人均屬相同，至於民法第二百九十七條
                  第一項非經通知對於第三人不生效力者，係為保護債務人之利益
                  起見，故使讓與人或受讓人負有通知之義務，在未通知前，其讓
                  與之行為僅在當事人間發生效力，對於債務人則不生效力，換言
                  之，民法第二百九十七條第一項僅係為保護債務人，其他第三人
                  無代債務人主張之餘地。訴外人信欣公司之保固金權利既已於八
                  十七年十一月一日讓與訴外人志遠公司，則信欣公司與上訴人間
                  已無債權存在，縱嗣後上訴人收受法院之扣押命令，其所扣押之
                  權利，亦已不存在，被上訴人自不得援前開保護債務人之法律，
                  使該不存在之權利回復。
            （三）且鈞院桃院華民執全一字第一五四號執行命令之主旨係載：「禁
                  止債務人信欣營造股份有限公司收取對第三人內政部警政署航空
                  警察局之保固金權利或為其他處分，第三人亦不得對債務人清償
                  」。前開執行命令所禁止之行為，僅限於「信欣公司不得收取上
                  訴人之保固金債權」、「信欣公司不得處分對上訴人之保固金債
                  權」、「上訴人不得對信欣公司清償」，至於其他處分則不受此
                  執行命令之限制。債權讓與行為係準物權行為，在當事人間於讓
                  與契約完成時即生效力，至於嗣後向債務人之通知僅為觀念通知
                  ，使債務人知有債權轉讓之事實，此通知行為自非處分行為。訴
                  外人信欣公司對系爭保固金債權之處分行為業於八十七年十一月
                  一日完成，而八十八年三月二日之讓渡通知僅為觀念通知，自不
                  受執行命令之限制，應仍生通知之效力。則上訴人對於系爭保固
                  金債權之清償對象，即自受通知之日起受其拘束，僅能對訴外人
                  志遠公司清償，是則被上訴人提起本件確認訴訟，顯無理由。
  三、證據：援用原審之立證方法。
乙、被上訴人方面：
  一、聲明：駁回上訴。
  二、陳述：除與原審判決書所載者相同茲予引用外，補稱：
            訴外人信欣公司和訴外人志遠公司間所簽定之讓渡書日期為八十七年十
            一月０日，應係事後倒填日期。
  三、證據：援用原審之立證方法，並聲請傳訊證人應德明。
    理  由
一、按確認法律關係存在與否之訴，如有即受確認判決之法律上利益，縱其所請求確
    認者，係他人間之法律關係，亦非不得提起。果如被上訴人主張訴外人信欣公司
    對上訴人之系爭債權存在，而上訴人竟否認其存在，非不影響於被上訴人假扣押
    系爭債權之實行，被上訴人請求確認其存在，當難謂無即受確認判決之法律上利
    益。
二、本件被上訴人主張上訴人於八十八年一月二十二日收到本院桃院華民執全一字第
    一五四號執行命令，扣押訴外人信欣公司對上訴人之新台幣（下同）十九萬五千
    七百十四元保固金債權，但遭上訴人以系爭債權已移轉於訴外人志遠公司為由聲
    明異議，惟訴外人信欣公司於扣押命令生效後所為之債權讓與應對被上訴人不生
    效力，且上訴人竟遲至扣押命令生效後四個多月方才提出異議，顯係倒填讓與日
    期，從而主張訴外人信欣公司之債權讓與行為對被上訴人不生效力，請求確認訴
    外人信欣公司對於上訴人之債權仍屬存在。上訴人則以：系爭債權確係於八十七
    年十一月一日即已移轉於訴外人志遠公司，故嗣後扣押命令所扣押之系爭債權已
    不存在等語，資為抗辯。
三、按債權之讓與，非經讓與人或受讓人通知債務人，對於第三人固不生效力，惟按
    債權之讓與，在當事人間，於契約完成時即生效力，無須通知債務人，然為保護
    債務人之利益起見，故使讓與人或受讓人負通知之義務。又債權讓與之通知，為
    讓與人或受讓人向債務人通知債權讓與事實之行為，其性質為觀念通知（最高法
    院二十八年上字第一二八四號判例參照）。本件被上訴人主張訴外人信欣公司對
    於上訴人保固金之債權存在，無非以本院對系爭債權之假扣押命令生效後，訴外
    人信欣公司方才將系爭保固金債權轉讓於訴外人志遠公司為由，因而主張上開債
    權轉讓行為違反本院假扣押命令，應對被上訴人不生效力云云。然上訴人辯稱：
    系爭債權轉讓於八十七年十一月一日即已完成，上訴人雖至八十八年三月二日方
    接獲訴外人信欣公司與志遠公司之讓渡通知，然前揭通知僅為觀念通知，對於已
    完成之系爭債權轉讓契約效力無影響。經查，上訴人提出之系爭債權轉讓書上載
    明轉讓日期為八十七年十一月間，被上訴人雖主張該日期係事後倒填，並聲請傳
    訊證人即信欣公司員工應德明，惟證人應德明到庭結證稱：對於公司債權轉讓之
    事不清楚，僅係於八十八年農曆年後有聽說等語，按法院於判決時，應斟酌全辯
    論意旨及調查證據之結果，依自由心證判斷事實之真偽，民事訴訟法第二百二十
    二條第一前段定有明文，又按證人係陳述自己所見聞具體事項之第三人，則傳聞
    證言，是否得為認定事實之證據資料，亦非無疑（八十四年台上字第二二七九號
    參照），且上訴人又無法舉其他證據以實其說，應認被上訴人主張系爭債權仍存
    在訴外人信欣公司與被上訴人間為不可採，而認上訴人主張系爭保固金債權已於
    八十七年十一月一日時轉讓予訴外人志遠公司為真正。
四、從而，系爭債權既於八十七年十一月一日已轉讓於訴外人志遠公司，原審認定系
    爭債權仍存在訴外人信欣公司與被上訴人間為不當，上訴人主張訴外人信欣公司
    與上訴人間已無債權債務關係，上訴人上訴，指摘原判決不當，求予廢棄改判，
    為有理由，應予准許。
五、據上論結，本件上訴為有理由，依民事訴訟法第四百三十六條之一第三項、第四
    百五十條、第七十八條，判決如主文。
中      華      民      國    八十九    年      五      月  二十三   日
                            臺灣桃園地方法院民事第一庭
~B審判長法官  陳添喜
~B法      官  潘進柳
~B法      官  邱育佩
右為正本係照原本作成
中      華      民      國    八十九    年      五      月  二十三    日
~B法院書記官  羅英梅


司法院資訊處製作；財團法人民間司法改革基金會備份。
